【裁判字號】    89,台上,7033
【裁判日期】    891117
【裁判案由】    背信
【裁判全文】
最高法院刑事判決                              八十九年度台上字第七○三三號
    上  訴  人  甲○○
                乙○○
    共      同
    選任辯護人  陳峰富律師
右上訴人等因背信案件，不服臺灣高等法院，中華民國八十七年八月十八日第二審更
審判決（八十七年度上更(一)字第一二八號，起訴案號：臺灣板橋地方法院檢察署八十
三年度偵字第一四一二五號），提起上訴，本院判決如左：
    主  文
原判決撤銷，發回臺灣高等法院。
    理  由
本件原判決認定上訴人甲○○之妹婿林清文及胞妹王斯維分別於民國七十六年間及八
十年間，以台北市○○區○○路五十巷四號四樓為址，分別設立治和企業股份有限公
司（下稱治和公司，英文名稱為ＪＹＨＨＥＲ）及秩和企業股份有限公司（下稱秩和
公司，英文名稱為ＪＹＹＨＥＨ），營業項目均為手工藝品、小木器、皮包皮件、紡
織品等之買賣、進出口貿易等業務。甲○○自七十九年二月間起，受雇設於台北縣中
和市○○路五○六之二號六樓豐島股份有限公司（下稱豐島公司）擔任業務經理，負
責市場開發及客戶服務等工作，並代表豐島公司與香港確利國際有限公司（下稱確利
公司）簽訂代理商契約，使確利公司成為豐島公司香港市場唯一之代理商，銷售豐島
公司所生產矽利光產品，並代豐島公司推廣業務，拓展新客源，豐島公司則給付確利
公司傭金，確利公司原向豐島公司訂購貨品編號為ＴＹ－三一一、ＴＹ－三一七、Ｔ
Ｙ－三五○之橡膠墊片，以供香港廠商之需。甲○○竟與治和公司業務代表即上訴人
乙○○，基於為治和公司及秩和公司不法利益之共同概括犯意聯絡，由甲○○利用其
職務上代表豐島公司與確利公司接洽編號ＴＹ－三一一、ＴＹ－三一七及ＴＹ－三五
○等產品訂購、出貨事宜之便，違背其擔任豐島公司業務經理所負應為豐島公司處理
事務盡力拓展業務之誠信義務，自八十二年四月間起，連續多次將確利公司原向豐島
公司訂購編號ＴＹ－三一一、ＴＹ－三一七及ＴＹ－三五○等產品之訂單轉由治和公
司及秩和公司承製及出口，乙○○並代表治和公司及秩和公司與確利公司接洽上開產
品之訂購、出貨事宜。迨八十三年三月間甲○○自豐島公司離職後，確利公司仍向治
和公司購買上開產品，截至八十三年九月份止，確利公司共向治和公司及秩和公司購
買貨品編號ＴＹ－三一一之產品一百十七萬一千個，價金折合新台幣（下同）為一百
四十四萬八千八百六十六元，ＴＹ－三一七產品七百四十一萬七千個，價金為七百零
六萬六千五百三十一元，ＴＹ－三五○產品三百六十一萬二千九百四十個，價金為四
百五十八萬四千八百二十一元，使治和公司及秩和公司共獲利七百八十一萬七千零九
十二元，豐島公司則減少獲利，致生損害於豐島公司等情，因而維持第一審法院論處
甲○○、乙○○共同連續為他人處理事務，意圖為第三人不法之利益，而為違背其任
務之行為，致生損害於本人之財產罪刑（均處有期徒刑七月）之判決，駁回上訴人等
在第二審之上訴，固非無見。
惟查：（一）證據之證明力，固由事實審法院自由判斷，然此項自由判斷職權之行使
，仍不得違背經驗法則及論理法則，否則即與採證法則有違。原判決理由內敘明：證
人呂勝和為確利公司董事長、平井寮係確利公司負責人，如若無訛，則呂勝和、平井
寮二人均負責確利公司業務之執行，然原判決對平井寮出具經我國駐香港中華旅行社
認證而其內容有利於上訴人等之證明文件（見上訴卷第二九頁、第三十頁、第二○五
頁、第二○六頁），以：「甲○○違背豐島公司之付託而私自以治和公司交易，確利
公司負責人平井寮明知其情仍與之交易，其間自有情弊，且涉及利益交換之事，故其
彼此間利害與共，甚且事涉刑事責任，自有偏頗被告之虞」，說明平井寮出具之證明
文件欠缺真實性，而不予採信，郤採納確利公司董事長呂勝男不利於上訴人等之證述
及所出具之證明書，做為不利於上訴人等之證據資料，其就證據證明力自由判斷職權
之行使，自難認合乎論理法則。（二）有罪之判決書，應記載認定犯罪事實所憑之證
據及其認定之理由，刑事訴訟法第三百十條第一款定有明文，而認定事實所憑之證據
，須確實存在。倘判決書內記載之證據，與卷內筆錄或證物之內容不相適合，則其判
決之根據，實際上並不存在，自屬採證違法。原判決認定乙○○自八十二年四月間起
即參與確利公司向治和公司訂購貨品之事，係以乙○○列名之訂單為據；但據告訴人
豐島公司提出確利公司支付治和公司貨款明細表之記載，其訂貨時間係自八十二年五
月十九日起（見第一審卷第一七九頁後 B表），而列名八十二年五月十九日、同年七
月五日訂單之治和公司接洽人又係「MS YEN」（見偵查卷第四五頁、第四六頁），與
乙○○為男姓，外文署名為「ROD YANG」，顯不相同，則八十二年四月間為治和公司
處理售賣貨品予確利公司之人是否係乙○○，攸關乙○○參與本件犯罪之時間，自應
查證明白，原判決執乙○○列名確利公司八十二年四月間下予治和公司之訂單乙節，
為不利於乙○○之認定，顯與上引卷內證據資料之記載不相適合。再者證人林清文（
即治和公司負責人）在上訴審證稱：「（問：有關訂貨單是何人負責﹖）有一韋先生
還有一小姐直接與我聯絡並傳真」、「甲○○於八十一年介紹日本人與我認識，正式
做生意是八十二年」、「（問：你跟香港確利公司洽談是何時﹖）八十一年，幾月已
忘了，是後半年，跟日本人平井先生，談了二次，八十一年至八十二年間談了二次，
生意是甲○○介紹，是我到香港看圖，才有此生意談，乙○○是八十二年到我公司上
班」（見上訴卷第一二二頁背面、第一二三頁背面、第一七九頁），如若無訛，則治
和公司負責人林清文早在乙○○為治和公司處理與確利公司貨品交易事宜之前，即經
由甲○○介紹結識確利公司業務負責人平井寮，且有關系爭貨品之訂貨事宜又係林清
文直接與確利公司平井寮及相關承辦人員聯繫，從而乙○○辯稱：「甲○○是介紹給
林清文，我接到香港客戶訂單，跟公司報告後，跟國內廠商去訂貨，然後才出貨，是
老闆指示後我才能做，我不能決定」、「我到職時，生意就已來了，這事根本與我無
關，我沒有背信，我也不知道這生意是誰的，甲○○與豐島公司之事，我也不曉得」
（見上訴卷第一七八頁背面、第二三○頁背面），是否毫無可採﹖原判決俱未說明。
又乙○○若係在治和公司與確利公司談妥系爭商品交易之後，始受僱於治和公司負責
與確利公司間之交易事宜，可否單純以其因受僱而負責此部分業務之執行，即認其就
甲○○之背信之行為不僅知情且與之有犯意聯絡﹖尚待根究明白。（三）原判決認定
上訴人等為治和公司及秩和公司圖得不法利益之數額，係以告訴人庭呈之B 表為據（
見第一審卷第一七九頁後），惟上訴人等在原審審判期日即一致質疑該文書記載之真
實性，並認該表不足為憑（見原審卷第六七頁背面、第六八頁），經核閱卷附B 表上
雖有確利公司印戳及其「 MANAGING DIERCTOR」之外文簽名，但該報表究係何人所製
作﹖告訴人是如何取得該報表﹖該報表究係依憑何項資料登載﹖其登載是否與事實相
符﹖原審俱未調查，已嫌未盡調查能事。又該報表若係確利公司執行業務負責人平井
寮所製作，其是否屬於證人平井寮代替到庭陳述之書面文件﹖此文件有無證據能力﹖
可否採為判決之基礎﹖亦待研求。以上，或係上訴意旨所指摘，或為本院得依職權調
查之事項，應認原判決仍有撤銷發回更審之原因。又依卷附豐島公司、確利公司AGEN
T AGREEMENT（即代理商契約）之記載，代表豐島公司簽訂該契約者為「 TERUO WANG
」（見偵查卷第九頁），此署名與甲○○發函予確利公司使用之外文姓名「SEA WANG
」（見偵查卷第十九頁、二一頁）並不相同，則原判決認定甲○○代表豐島公司與確
利公司簽訂前開代理商契約，是否與上引卷內資料相互適合，案經發回，宜一併查明
更正。再原判決不另為無罪諭知之上訴人等被訴洩露業務上工商秘密部分，因與發回
部分有審判不可分關係，應一併發回更審。又本件雖屬刑事訴訟法第三百七十六條第
五款所列之案件，惟於修正刑事訴訟法施行前原得上訴於第三審法院，且已繫屬於法
院（八十四年二月二十二日繫屬於第一審臺灣板橋地方法院），依刑事訴訟法施行法
第五條第一項規定，仍應依施行前之法定程序終結之，附此說明。
據上論結，應依刑事訴訟法第三百九十七條、第四百零一條，判決如主文。
中      華      民      國    八十九    年     十一     月     十七     日
                              最高法院刑事第一庭
                                  審判長法官  施  文  仁
                                        法官  張  淳  淙
                                        法官  林  永  茂
                                        法官  蕭  仰  歸
                                        法官  洪  文  章
      右正本證明與原本無異
                                              書  記  官
中      華      民      國    八十九    年     十一     月    二十三    日


司法院資訊處製作；財團法人民間司法改革基金會備份。
